【裁判字號】    89,訴,2314
【裁判日期】    900919
【裁判案由】    商標註冊
【裁判全文】
臺北高等行政法院判決                            八十九年度訴字第二三一四號
                              .
    原      告  加峰塑膠工業股份有限公司
    代  表  人  甲○○董事長.
    訴訟代理人  丙○○
    被      告  經濟部智慧財產局
    代  表  人  陳明邦（局長）
    訴訟代理人  乙○○
右當事人間因商標註冊事件，原告不服經濟部中華民國八十九年九月八日經（八九）
訴字第八九○八八四六○號訴願決定，提起行政訴訟。本院判決如左：
    主   文
訴願決定及原處分均撤銷。
被告對於原告於八十七年四月二十九日申請第000000000號「舒潔及圖」商
標註冊事件，應依本判決之法律見解另為處分。
原告其餘之訴駁回。
訴訟費用原告負擔十分之三，餘由被告負擔。
    事   實
一、事實概要：緣原告於民國（以下同）八十七年四月二十九日以「舒潔及圖」商標
    （下稱系爭商標，如附圖一所示），指定使用於商標法施行細則第四十九條所定
    商品及服務分類表第十六類之（類似組群代碼一六○七、一六○九、及一六一五
    號組群）信封、日曆、月歷、塑膠袋、食品保存袋、培養塑膠菌菇類用之塑膠袋
    、塑膠垃圾袋、家庭或廚房用保鮮膜、塑膠製之信封袋、手提式塑膠袋、用以冷
    凍食品之塑膠製包裝袋、塑膠製之吊花袋等商品，向被告（八十八年一月二十六
    日改制前為經濟部中央標準局）申請註冊。經被告以申請案號00000000
    0號審查，認本件商標圖樣上之「舒潔」係美商史谷脫紙業公司（現已變更為美
    商金百利克拉克薄紡織公司，以下同）使用於紙類商品之著名商標（如附圖二所
    示），原告以此作為商標使用於塑膠袋等商品，有致公眾混淆誤認之虞，應不准
    註冊，乃以八十九年五月二十二日核駁字第○二五二○三二號商標核駁審定書予
    以核駁之處分。原告不服，主張本件商標並無違反商標法第三十七條第七款規定
    等理由，提起訴願，遭經濟部以八十九年九月八日以經（八九）訴字第八九○八
    八四六○號訴願決定書為駁回訴願之決定，原告仍不服，乃提起行政訴訟。
二、兩造聲明：
    (一)原告聲明求為判決：訴願決定及原處分均撤銷，並命被告准予0000000
      00號「舒潔及圖」商標註冊之處分。
    (二)被告聲明求為判決：駁回原告之訴。
三、兩造之爭點：原告以系爭商標使用於塑膠袋等商品，與美商史谷脫紙業公司使用
    於紙類商品之著名商標相較，是否有使公眾混淆誤認之虞，違反商標法第三十七
    條第七款規定而應不准註冊？
(一)、原告主張之理由：
１、查被告為本件核駁處分所持之理由為：『經核本件商標圖樣上之「舒潔」，係美
    商史谷脫紙業公司使用於紙類商品之著名商標，申請人以此作為商標使用於塑膠
    袋等商品，有致公眾混淆誤認之虞，依商標法第三十七條第七款之規定，應予核
    駁。』惟按，商標法第三十七條第七款之規定適用前提，須申請人所有商標客觀
    上有致公眾誤信誤認之虞。而商標之知名度僅為審酌是否有致公眾誤信誤認之虞
    的因素之一。亦即商標是否有致公眾誤信之虞，尚須審酌下列因素，例如：商標
    圖樣近似之程度、商標圖樣之創意性、使用商品之類似或相關程度：：相關購買
    人購買時之注意程度等。次按，「商標有無公眾對其產銷主體發生混淆誤信之虞
    ，依下列各種因素綜合判斷之：知名度、商標圖樣是否有創意、商標所指定商品
    之相關及類似程度、商品銷售網路或販賣陳列之處所、使用商標之事實及時間：
    ：等」，商標手冊第五十八頁著有明文。
２、本件商標與引證案並非使用於同一或類似商品，且原告本件系爭申請註冊之商標
    圖樣亦具有獨創性，不致令公眾產生混淆誤認：
(1)、按兩商標若非使用於同一或類似商品，則難謂有使一般消費者對其表彰之商品來
    源或產製主體與申請人產生聯想而致誤信誤認之虞，此有行政法院七十九判字第
    一九九一號判決及前經濟部中央標準局中台評字第八五○三二九號評定書可稽。
    且新修正之商標法施行細則第三十一條規定中刪除原該條後段「所襲用者不以著
    名商標或標章而使用於同一或類似商品為限」之規定，亦足見判斷本案是否構成
    商標法第三十七條第七款「有致公眾混淆誤認之虞之規定」，須依修正後之商標
    法施行細則第三十一條刪除前開規定之意旨，衡諸商標是否使用於同一或類似商
    品以為斷。
(2)、查「舒潔」商標雖係美商史谷脫紙業公司使用於紙類商品之著名商標，但其所指
    定之商品（著名商品），均屬於被告八十五年所出版商品及服務類似群組參考資
    料中第一六○二組群之「衛生紙、面紙」等衛生用品。且亦未見其以「舒潔」字
    樣指定使用於其他商品或原告所指定使用之第一六○七、一六○九、及一六一五
    號組群之「塑膠製之信封袋、手提袋吊花袋及保鮮膜、日曆、月曆」等商品。依
    商標法第二十一條第二項規定之意旨：商標專用權以請准註冊之商標及所指定之
    商品為限。則：美商史谷脫紙業公司既僅以「舒潔」商標使用於第一六○二組群
    之「衛生紙、面紙」等衛生用品，又未申請註冊指定使用一六○七、一六○九、
    及一六一五組群商品，則其於原告所指定使用之「塑膠製之信封袋、手提袋、吊
    花袋及保鮮膜、日曆、月曆」等商品即無享有商標專用權，亦非屬類似商品，即
    無違反商標法第三十七條第七款之規定。
(3)、又，商品之知名程度雖係構成商標有無致公眾誤信之虞之因素之一。但，若商標
    僅知名於某一類（衛生紙）商品，又未見全方面擴展於他類商品時，反而加深消
    費者購買時之注意程度。亦即，一般消費者，於消費時，除非係購買「衛生紙、
    面紙」等衛生用品，否則並不會僅因商品有「舒潔」字樣，即誤認原告所有商品
    係美商史谷脫紙業公司所產製，必會審酌出產者名稱，以確認產品之出處。因一
    般消費大眾已有根深蒂固之觀念：「舒潔」商標僅使用於「衛生紙、面紙」等衛
    生用品。況原告以「舒潔」字樣置於地球圖樣內，除有一定之創意性之外，亦不
    會將「舒潔」字樣抽出單獨使用。且市面上單一以「舒潔」字樣指定使用於美商
    史谷脫紙業公司不同商品之公司亦有數家，例如：被告曾分別於七十九年五月一
    日核准註冊第四三三一一一號「舒潔」商標，指定使用於各種衣服領袖等商品；
    八十四年二月十六日核准註冊第六七一六五二號「舒潔」商標，指定使用於瓦斯
    爐、熱水器、烤爐等商品，及八十四年三月十六日核准註冊之第六七五○三二號
    「舒潔」商標，指定使用於排油煙機等商品，而被告於核准上述單一以「舒潔」
    字樣，指定使用於各種衣服、瓦斯爐、熱水器、烤爐及排油煙機等商品之商標時
    並未以「舒潔」字樣係美商史谷脫紙業公司使用於紙類商品之著名商標而認定上
    述商標之申請有違商標法第三十七條第七款而分別予以註冊。則原告以申請第0
    00000000號「舒潔及圖」商標，指定使用於與美商史谷脫紙業公司不同
    之「塑膠製袋類」等商品即有相當之差異性而不致使消費者產生誤信誤認之虞。
３、就商品銷售網路或販賣陳列處所，以及使用商標之情形而言，本案與引證案亦完
    全不同，不致令公眾混淆誤認：被告引證之美商史谷脫紙業公司所產製者為衛生
    紙、面紙商品屬於日常用品，多半由一般消費者自超商所購得；而本案原告所產
    製之產品大多係接受各大廠商委託而製作，並未在市面上直接販售。且原告對商
    標之使用方式，係將委託廠商之公司名稱印製於明顯處，並將「舒潔及圖」商標
    置於委託廠商之公司名稱旁。亦即，原告之產品係因各大廠商委託而製作，並將
    「舒潔及圖」商標印製於委託廠商公司名稱之字樣旁，自不可能使消費者誤認為
    印有「舒潔及圖」商標之商品係由知名美商史谷脫紙業公司所出產。
４、綜上所陳，原告申請第000000000號「舒潔及圖」商標具有獨創性，而
    所指定使用之商品又與被告擬據以核駁商標所指定使用之商品有異；且其商品非
    藉由一般超商銷售，更無單獨販賣於市面之情形，而係由各大廠商託而製作；又
    ，將委託廠商之公司名稱印製於明顯處，而「舒潔及圖」商標印製於其旁，一般
    消費者，自不可能有混淆誤認該商品係由知名美商史谷脫紙業公司所出產之可能
    ，故本案並未違反商標法第三十七條第七款之規定，理應核准註冊。
(二)、被告主張之理由：
    按「相同或近似於他人著名之商標或標章，有致公眾混淆誤認之虞者」，不得申
    請註冊，為商標法第三十七條第七款所明定。本件原告申請註冊商標圖樣上之「
    舒潔」，與美商金百利克拉克薄紡織公司（原美商史谷脫紙業公司）使用於紙類
    等各種日常用品（尤其是衛生紙商品）之商標相同，「舒潔」商標經其長年使用
    ，業已達於著名商標之程度，原告以此作為商標使用於塑膠袋等外包裝性質用之
    商品，有致公眾混淆誤認之虞，自有首揭法條之適用。至原告所舉他類核准案例
    ，係屬另案是否妥適問題，基於商標審查個案拘束原則，自不得比附援引，執為
    論據，是本局依法核駁其註冊之申請，並無不合。
    理   由
一、按「相同或近似於他人著名之商標或標章，有致公眾混淆誤認之虞者，不得申請
    註冊」，固為商標法第三十七條第七款所明定。惟該條之適用除「相同或近似於
    他人著名之商標或標章」外，尚以「有致公眾混淆誤認之虞」為要件，而商標是
    否有致公眾誤信之虞，尚應審酌下列因素綜合判斷之：著名性、商標圖樣近似之
    程度、商標圖樣是否有創意、商標所指定商品之相關及類似程度、商品銷售網路
    或販賣陳列之處所、購買人購買時對商品種類價格及其性質之注意程度、使用商
    標之事實及時間．．等，並非申請註冊之商標有「相同或近似於他人著名之商標
    或標章」，即當然「有致公眾混淆誤認之虞」。本件原告於八十七年四月二十九
    日以如附圖一所示系爭商標，指定使用於商標法施行細則第四十九條所定商品及
    服務分類表第十六類之（類似組群代碼一六○七、一六○九、及一六一五號組群
    ）信封、日曆、月曆、塑膠袋、食品保存袋、培養塑膠菌菇類用之塑膠袋、塑膠
    垃圾袋、家庭或廚房用保鮮膜、塑膠製之信封袋、手提式塑膠袋、用以冷凍食品
    之塑膠製包裝袋、塑膠製之吊花袋等商品，向被告申請註冊。經被告以申請案號
    000000000號審查，認本件商標圖樣上之「舒潔」係美商史谷脫紙業公
    司使用於紙類商品之著名商標（如附圖二所示），原告以此作為商標使用於塑膠
    袋等商品，有致公眾混淆誤認之虞，應不准註冊乃為核駁之處分等情。有原告商
    標註冊申請書、被告八十九年五月二十二日核駁字第○二五二○三二號商標核駁
    審定書等件為證，並為兩造所不爭，堪認為實。本件原處分及訴願決定書為原告
    不利之認定，無非以：本件原告申請註冊系爭商標「舒潔」，與美商金百利克拉
    克薄紡織公司（原美商史谷脫紙業公司）使用於紙類等各種日常用品（尤其是衛
    生紙商品）之商標相同，「舒潔」商標經其長年使用，業已達於著名商標之程度
    ，原告以此作為商標使用於塑膠袋等外包裝性質用之商品，有致公眾混淆誤認之
    虞，自有首揭法條之適用為其論據，固非無見。惟查：
（一）、本件系爭商標圖樣上之中文「舒潔」，與美商金百利克拉克薄紡織公司（原
        美商史谷脫紙業公司）使用於紙類（尤其是衛生紙商品）等各種日常用品之
        註冊第六四八八五○號、第六五五八六九號．．．等商標圖樣上之中文「舒
        潔」相同，應屬近似之商標無訛。而如附圖二之「舒潔」商標經美商金百利
        克拉克薄紡織公司長期使用，業已達著名商標之程度，有被告檢送之使用證
        據資料及前經濟部中央標準局八十七年六月編印之「著名之商標或標章名錄
        」第四十頁影本附卷可稽，其主要使用商品名稱為衛生紙等紙類用品，足見
        如附圖二之「舒潔」商標係在紙類著名。
（二）、另按著名商標之保護其功能有三，即在防止：產品誤認、商標顯著性的淡化
        及所謂「搭便車」者之不當得利，是以商標法第三十七條第七款之規定對著
        名商標之保護應不以使用於同一或類似商品為限，此由著名商標之保護功能
        應為之當然解釋。至於新修正之商標法施行細則第三十一條規定中刪除原該
        條後段「所襲用者不以著名商標或標章而使用於同一或類似商品為限」之規
        定，係配合商標法第三十七條第七款刪除「襲用」之文句所為之修改，並非
        現行商標法第三十七條第七款之規定對著名商標之保護應以使用於同一或類
        似商品為限，原告主張：依據上開施行細則之修改，所以著名商標之保護應
        以使用於同一或類似商品為限云云，顯係誤解。
（三）、商標法第三十七條第七款之規定對著名商標之保護固不以使用於同一或類似
        商品為限，惟亦並非著名商標之保護可涵蓋一切的商品，著名商標並非對所
        有商品或服務均有無窮盡的排他性權利，詳言之，是否該當於商標法第三十
        七條第七款之規定，除「相同或近似於他人著名之商標或標章」之要件外，
        仍應以是否「有致公眾混淆誤認之虞」為要件，此從商標法第三十七條第七
        款之規定與該條其他各款有「相同或近似」文字之規定（如第一、三、四、
        八、九、十二及十四款），作法條分析，亦可知該條其他有「相同或近似」
        文字之各款，均無規定「有致公眾混淆誤認之虞」為其要件，足見商標法第
        三十七條第七款之適用，應不能認「相同或近似於他人著名之商標或標章」
        即係「有致公眾混淆誤認之虞」。至於是否「有致公眾混淆誤認之虞」自應
        審酌首揭因素綜合判斷之，即著名性愈高者其保護之範圍愈廣、商標圖樣愈
        近似、意匠愈近似者愈應加以保護、商標所指定商品愈相關及類似時，則著
        名商標愈應加以保護、商品銷售網路或販賣陳列之處所相同或愈近者愈應保
        護、購買人購買時對商品種類價格及其性質之注意程度、著名商標是否有繼
        續使用商標及維持其著名性之事實及時間．．等。本件原處分僅就系爭商標
        是否構成商標法第三十七條第七款之規定之「相同或近似於他人著名之商標
        或標章」判斷外，對於系爭商標是否「有致公眾混淆誤認之虞」之要件，則
        未加以判斷裁量，應係誤認「相同或近似於他人著名之商標或標章」即係「
        有致公眾混淆誤認之虞」，已有未合。況且本件如附圖二之「舒潔」著名商
        標，係在紙類著名，此為兩造所不爭，並有上開註冊第六四八八五○號、第
        六五五八六九號商標可稽，玆據原告訴訟代理人於本院言詞辯論中稱：願將
        與紙類有關之項目刪除，產品指定使用種類可以再談（更改）等語，則被告
        應由原告更改後之項目、類別，依上開是否「有致公眾混淆誤認之虞」之因
        素，另再判斷是否准予系爭商標註冊。
二、綜上所述，本件系爭商標申請註冊，被告為「核駁」之處分，自有未合，訴願決
    定未予糾正，亦嫌疏略。原告執以指摘，為有理由，原告聲明求為撤銷訴願決定
    及原處分，即無不合，應予准許，應由本院將訴願決定及原處分均予撤銷。惟原
    告於八十七年四月二十九日申請第000000000號「舒潔及圖」商標審定
    註冊事件，是否「有致公眾混淆誤認之虞」，尚應由被告依法就本判決所列各因
    素裁量決定，另為適法之處分。原告求為判決命被告對於原告於八十七年四月二
    十九日申請第000000000號「舒潔及圖」商標註冊准為註冊之處分部分
    ，並未達全部有理由之程度，依行政訴訟法第二百條第四款規定意旨，原告在請
    求命被告另為適法之處分部分為有理由，其餘部分，不應准許，應予駁回。
據上論結，本件原告之訴為一部有理由，一部無理由，爰依行政訴訟法第二百條第四
款、第一百零四條、民事訴訟法第七十九條但書，判決如主文。
中    華    民    國      九十      年      九        月      十九      日
                    臺 北 高 等 行 政 法 院  第 四 庭
                                審 判 長 法  官  葉百修
                                         法  官  黃清光
                                         法  官  劉介中
右為正本係照原本作成。
如不服本判決，應於送達後二十日內，向本院提出上訴狀並表明上訴理由，如於本判
決宣示後送達前提起上訴者，應於判決送達後二十日內補提上訴理由書（須按他造人
數附繕本）。
中    華    民    國      九十      年      九        月      十九      日
                                         書記官  黃明和


司法院資訊處製作；財團法人民間司法改革基金會備份。
